【裁判字號】    92,台上,731
【裁判日期】    920411
【裁判案由】    國家賠償
【裁判全文】
最高法院民事判決                                九十二年度台上字第七三一號
    上  訴  人  甲○○○
                乙 ○ ○
                丁 ○ ○
                丙 ○ ○
    共      同
    訴訟代理人  薛西全律師
                利美利律師
    被 上訴 人  交通部電信總局
    法定代理人  簡仁德
右當事人間請求國家賠償事件，上訴人對於中華民國九十年七月二十四日台灣高等法
院台南分院第二審判決 (八十九年度重上國字第三號），提起上訴，本院判決如左：
    主  文
上訴駁回。
第三審訴訟費用由上訴人負擔。
    理  由
本件上訴人主張：伊被繼承人陳明曉於民國八十五年三月四日十九時三十分許，駕駛
牌號ＹＲＥ｜一六八號輕型機車沿濱海公路台十七線，於溪底寮至將軍段道路，行駛
至北上一六一公里處，撞及由原被上訴人所屬南區電信管理局（下稱南區電信局）發
包予訴外人啟華營造有限公司（下稱啟華公司）承包設置之﹁手孔﹂而摔倒，造成頭
部撞傷內出血，送醫不治死亡。該「手孔」突出路面高達十公分，又未於該路段凹凸
不平處設置明顯反光或警告標誌等情，求為命被上訴人再給付上訴人甲○○○新台幣
（下同 )二百九十六萬六千九百零三點五元，再給付上訴人乙○○、丁○○、丙○○
各一百四十五萬元，並均加給自原起訴狀繕本送達之翌日起，至清償日止按年息百分
之五計算利息之判決。
被上訴人則以：本件事故發生日期係在八十五年三月四日下午七時三十分，上訴人遲
至八十七年三月五日始向交通部提出國家賠償請求書，已逾二年之時效期間，上訴人
賠償請求權已罹於時效而消滅。且本件事故發生時，該項工程僅在施工建造中，尚未
完工驗收合格交由伊管理，亦未開始供公眾使用，非屬國家賠償法之公有公共設施，
自無適用該條項之餘地等語，資為抗辯。
原審斟酌全辯論意旨及調查證據之結果，以：上訴人主張其被繼承人陳明曉於八十五
年三月四日十九時三十分許，駕駛牌號ＹＲＥ｜一六八號輕型機車沿濱海公路台十七
線，於溪底寮至將軍段道路，行駛至北上一六一公里處，撞及由南區電信局發包予啟
華公司承包，未設警告標誌並突出路面之「手孔」而摔倒，造成頭部撞傷內出血，經
送醫不治死亡之事實，有台南縣警察局道路交通事故調查報告表、事故現場照片、相
驗屍體證明書、南區電信局第二工程總隊使用公路用地挖掘道路修建地下管線工程申
請書、申請挖掘道路數量及修復路面會同丈量明細表可證，並經證人陳保宏證述在卷
。被上訴人為「手孔」之設置單位，自應與上開公路之設置管理單位即台灣省公路局
，同負國家賠償責任。系爭道路雖未正式驗收，惟實際上已開放供公眾通行使用，仍
有國家賠償法第三條之適用。該電信局第二工程總隊經裁撤後，因承受其業務之機關
中華電信公司乃依公司法設立之法人，非國家賠償義務機關，故應以其上級機關即被
上訴人為賠償義務機關。又本件事故路段因同時有台灣省交通處公路局及被上訴人前
所屬第二工程總隊分別發包施作工程，於台灣台南地方法院八十六年度訴字第一０九
六號、原法院八十七年度上訴字第一五九０號刑事案件判決後，被上訴人應負賠償責
任，始趨明朗，故消滅時效應自上訴人知悉該刑事判決時起算，該刑事判決係於八十
七年七月十日宣判，上訴人於八十八年七月二十日請求，並未罹於時效。第按公有公
共設施因設置或管理有欠缺致人民生命、身體或財產受損害者，國家應負損害賠償責
任；公務員於執行職務行使公權力時，因故意或過失不法侵害人民自由或權利者，國
家應負損害賠償責任。公務員怠於執行職務，致人民自由或權利遭受損害者亦同。國
家賠償法第三條、第二條第二項分別定有明文。本件肇事之「手孔」係由被上訴人機
關原下屬機關所設置，設置機關負有管理維護之責，且於施工中，發包單位亦有隨時
監督承攬廠商依規定設置警示標誌之責任，發包單位均未注意及此，因而造成陳明曉
死亡，自應負國家賠償之責任。茲審酌賠償金額如下：１殯葬費用部分：甲○○○主
張為陳明曉支出喪葬費合計七十三萬一千零十四元，提出收據為證，除罐頭塔、花車
、電子琴、紙厝、庫錢、餐點、毛毯、及不明內容之免用統一發票收據等，與禮俗無
益費用之非必要支出外，其他包括告別式場、棺木、骨灰罐、火化費用、法師唸經、
壽衣、捻香毛巾等殯葬費用，計三十六萬九千三百九十一元，經核與社會一般追終悼
念儀式，且合於風俗，均屬喪葬之必要費用，應予准許。２醫療費用部分：甲○○○
主張其為陳明曉支出醫療費用二萬五千六百九十八元，提出佳里綜合醫院醫療費用收
據為證，經向佳里綜合醫院函查結果，計二萬五千三百八十三元，有佳里綜合醫院函
可按，就該二萬五千三百八十三元部分，應予准許。３扶養費部分：甲○○○ (二十
八年十月六日生）係陳明曉（二十八年五月二十八日生）之配偶，有戶籍謄本及警卷
甲○○○筆錄可稽，甲○○○於陳明曉死亡時，為五十七歲，依台灣壽險業經驗生命
表，尚有平均餘命二二‧七三年，上訴人請求按台南縣每人每年之經常性支出三十萬
九千八百五十四元，減縮為每年十二萬元計算，尚非正當，且與一般賠償之計算標準
有異，易有不公情事，應依八十五年度綜合所得稅法扶養親屬寬減額之規定以每人全
年七萬元計算，按霍夫曼計算方法扣除中間利息後其一次得請求之扶養額為二十七萬
零四百零一元，在此範圍內，自應准許。４慰撫金部分：甲○○○老年喪偶，乙○○
、丁○○、丙○○驟失嚴父，精神上痛苦自不可言喻，審酌甲○○○為國小畢業，文
具行負責人，乙○○為專科畢業，文具行業務員，月入十萬元，丁○○為高中畢業，
從事裝潢業，月入七萬元，丙○○為高中畢業，三益商店負責人，月入十萬元等情，
認被上訴人以賠償甲○○○四十萬元，乙○○、丁○○、丙○○各三十萬元為適當。
甲○○○得請求被上訴人賠償為一百零六萬五千一百七十五元，乙○○、丙○○、丁
○○各得請求慰撫金三十萬元。又按損害之發生或擴大，被害人與有過失者，法院得
減輕賠償金額，或免除之，民法第二百十七條亦定有明文，查本件車禍肇事之原因，
被上訴人「手孔」高出路面，雖有過失，惟陳明曉騎機車經過該處修路路段，本應減
速慢行，預防危險發生，而其越過「手孔」後，尚滑行二十‧七公尺後，始有刮地痕
八‧二公尺，有道路交通事故調查報告表附相驗卷可憑，足見陳明曉車速極快，其對
事故之發生，與有過失，爰審酌該「手孔」設置情形及其他一切情狀，認被上訴人與
陳明曉應各負一半責任，亦即應減輕被上訴人百分之五十之賠償責任，是甲○○○得
請求之金額為五十三萬二千五百八十七點五元，乙○○、丙○○、丁○○各得請求十
五萬元。陳明曉之死亡既係被上訴人與公路局之承攬人端明營造公司之共同侵權行為
，上訴人已自端明營造公司工地負責人陳春生受償六十萬元，為上訴人所自認，應扣
除自陳春生受領之六十萬元，爰自甲○○○扣除三十萬元，乙○○、丙○○、丁○○
各扣除十萬元，則甲○○○得請求二十三萬二千五百八十七點五元，乙○○、丙○○
、丁○○各得請求慰撫金五萬元。從而甲○○○請求被上訴人給付二十三萬二千五百
八十七點五元，乙○○、丙○○、丁○○各請求被上訴人給付五萬元。及自起訴狀繕
本送達翌日即八十八年八月十四日起，至清償日止，按法定利率計算之遲延利息部分
，應予准許，逾此部分所為之請求，為無理由，應予駁回等詞，為其心證之所由得，
並說明對兩造其餘攻擊防禦方法之取捨意見，因而將第一審所為上訴人敗訴判決廢棄
，改判命被上訴人給付甲○○○二十三萬二千五百八十七點五元，給付乙○○、丙○
○、丁○○各五萬元。及自八十八年八月十四日起，至清償日止法定遲延利息之判決
，經核於法洵無違誤。上訴論旨，徒就原審取捨證據、認定事實之職權行使，指摘原
判決關於其敗訴部分為不當，並就原判決已說明者，泛言未說明，聲明廢棄，不能認
為有理由。
據上論結，本件上訴為無理由。依民事訴訟法第四百八十一條、第四百四十九條第一
項、第七十八條，判決如主文。
中      華      民      國    九十二    年      四      月      十一    日
                              最高法院民事第六庭
                                  審判長法官  吳  正  一
                                        法官  劉  福  來
                                        法官  鄭  玉  山
                                        法官  黃  義  豐
                                        法官  徐  璧  湖
      右正本證明與原本無異
                                              書  記  官
中      華      民      國    九十二    年      四      月    二十九    日


司法院資訊處製作；財團法人民間司法改革基金會備份。
